臺灣屏東地方法院民事判決　九十三年度訴字第一六號
　　原　　　告　琮淞工程企業有限公司
　　法定代理人　乙○○
　　原　　　告　吳文銘即銘進豐企業行
　　被　　　告　新生資產管理股份有限公司
　　法定代理人　丙○
　　訴訟代理人　甲○○
右當事人間返還不當得利事件，本院判決如左：
    主    文
原告琮淞工程企業有限公司、吳文銘即銘進豐企業行之訴均駁回。
訴訟費用由原告琮淞工程企業有限公司、吳文銘即銘進豐企業行負擔。
    事實及理由
一、按其他因不動產涉訟者，得由不動產所在地之法院管轄，民事訴訟法第十條第二
    項定有明文。本件原告主張因原告等分別在原屬被告所有坐落屏東縣之土地施作
    瀝青鋪設工程及碎石級配工程，惟無法收取工程款，被告受有利益，而原告等受
    有損害，為此依不當得利及無因管理之法律關係請求被告賠償損害等語，雖該土
    地現非被告所有，但既坐落於本轄，本件自屬其他因不動產而涉訟，依前開規定
    ，應得由本院管轄，被告抗辯該土地現為訴外人陳正義所有，本院無管轄云云，
    顯有誤會，不足採取。
二、原告原依不當得利之法律關係起訴請求被告等賠償，嗣於起訴狀繕本送達被告後
    追加請求依無因管理之法律關係請求，二者請求之基礎事實相同，依民事訴訟法
    第二百五十五條第一項第二款規定，其追加為合法，尚毋待被告之同意。
三、原告吳文銘即銘進豐企業行（以下稱吳文銘）雖曾聲請台灣台北地方法院核發被
    告應給付原告吳文銘本件之十六萬元之支付命令，惟嗣因被告聲明異議，原告吳
    文銘乃撤回該項聲請，此有被告不爭執為真正之台灣台北地方法院台北簡易庭九
    十三年一月十四日北院錦民甲九二北簡字第二六二四九號通知影本在卷可憑（見
    本院卷第五一頁），本件此部分之請求核無違反重複起訴之規定，附此敘明。
四、原告主張：原告等於民國九十二年五月至六月間，由自稱王大衛、劉先生等二人
    委託承攬而分別在原屬被告所有坐落屏東縣恆春鎮○○○段上大平頂小段一七二
    之六號土地（以下稱系爭土地），由原告琮淞工程企業有限公司（以下稱琮淞公
    司）施作瀝青設工程之承攬報酬新台幣（以下同）六十六萬元，原告吳文銘施作
    碎石級配工程之承攬報酬十六萬元，王大衛、劉先生開立同額之支票分別交付原
    告等，詎原告等屆期向銀行提示，不獲兌現。被告因原告所施作之瀝青及碎石級
    配附合於系爭土地而取得該瀝青及碎石級配之所有權，增加系爭土地價值，被告
    並於前開工程完成後，於九十二年七月一日將系爭土地出售與訴外人陳正義，被
    告顯然受有利益，而致原告喪失該瀝青及碎石級配之所有權而受有損害等情，為
    此依民法第八百十六條及不當得利之法律關係，與民法第一百七十六條、第一百
    七十七條規定，聲明請求：被告應給付原告琮淞公司六十六萬元、吳文銘十六萬
    元，及均自起訴繕本送達翌日清償日止按週年利率百分之五計算之利息。願供擔
    保請准宣告假執行。
五、被告則以：依原告之主張，彼等係基於與王大衛、劉先生之承攬契約而於系爭土
    地施作瀝青鋪設工程及碎石級配工程，原告於工程完工即取得對於王大衛、劉先
    生之承攬報酬請求權，其財產總額並無減少，自無受有損害可言；又原告施作之
    工作成果係由王大衛、劉先生依承攬契約而受領該勞務結果，自無不當得利可言
    。原告等並未對被告為給付，被告縱受有利益，並未致被告受有損害，故原告對
    於被告尚不得主張不當得利請求權。又原告等施作前開工程，係履行對王大衛、
    劉先生之承攬人義務，尚非基於為被告管理事務之意思而為之，與被告之間，要
    無民法第一百七十二條所定無因管理之關係，是原告亦不得依無因管理規定請求
    被告償還其費用、賠償損害或返還利益云云資為抗辯，聲明請求：原告之訴駁回
    。如受不利判決，願供擔保請准免為假執行。
六、原告主張系爭土地原為被告所有，經被告於九十二年七月一日出售與訴外人陳正
    義，彼等分別在系爭土地施作瀝青鋪設工程及碎石級配工程，並持有前開支票，
    屆期提示不獲支付之事實，固提出土地登記謄本、支票四紙及退票理由單三紙為
    證，被告亦不爭執，而可信實。惟原告主張被告受有不當得利，且其係為被告管
    理事務云云，為被告所否認。經查：
    (一)、按民法第八百十六條之規定係一闡釋性之條文，旨在揭櫫依同法第八百十一
        條至第八百十五條規定因添附喪失權利而受損害者，仍得依不當得利之法則
        向受利益者請求償金，故該條所謂「依不當得利之規定，請求償金」，係指
        法律構成要件之準用。易言之，此項償金請求權之成立，除因添附而受利益
        致他人受損害外，尚須具備不當得利之一般構成要件始有其適用（最高法院
        八十八年度台上字第四一九號判決參照）。又無法律上之原因而受利益，致
        他人受損害者，應返還其利益，民法第一百七十九條定有明文。
　　(二)、原告係受「王大衛、劉先生」之委託承攬而在系爭土地施作瀝青鋪設工程及
　　　　碎石級配工程等情，業經彼等主張如前，並有起訴狀在卷可憑（見本院卷第
　　　　四、五頁），證人即被告吳文銘之父吳松源於本院審理時雖證稱「當時是一
　　　　　　位劉先生叫我去整地，我再介紹琮淞公司及吳文銘去做，劉先生說他是
　　　　　　新生資產公司的人，我不知道他與被告的關係，劉先生說他與王大衛合
　　　　　　夥等語（見本院卷第九三頁），惟證人吳松源既不知「劉先生」與被告
　　　　　　間之關係，且「劉先生」復稱其與「王大衛」為合夥，且無證據足證「
　　　　　　劉先生」係代理被告與原告等成立承攬契約，是被告抗辯原告主張之承
　　　　　　攬契約為彼等與「王大衛、劉先生」所成立等語，核有所據，應可採取
　　　　　　。
　　(三)、原告與「王大衛、劉先生」間之承攬契約乃合法有效成立，此為原告所是認
　　　　，原告依該契約對於「王大衛、劉先生」即有承攬報酬債權存在，「王大衛
　　　　、劉先生」交付原告作為支付承攬報酬之支票四紙雖未獲兌現，惟於該支票
　　　　票款支付前，該承攬報酬債權尚仍存在，此觀之民法第三百二十條規定即明
　　　　。被告雖因原告施作前開工程而受有利益，惟原告對於「王大衛、劉先生」
　　　　之承攬報酬債權既尚存在，彼等之總財產即無減損，自難認原告等因被告之
　　　　受利益而受有損害。準此，原告依不當得利之法律關係，請求被告返還其所
　　　　受原告等施作前開工程之利益，於法尚有未合，自難准許。
　　(四)、按無因管理須以管理他人事務為要件，此觀之民法第一百七十二條規定即明
　　　　。原告雖於系爭土地為被告所有時，施作前開工程，惟彼等就該工程之施作
　　　　，與「王大衛、劉先生」有承攬關係，為彼等所是認，足見彼等主觀上係為
　　　　履行該契約而施作前開工程，並非為被告管理事務而施作，至堪認定。雖證
　　　　人吳松源證稱「劉先生」有說他是被告公司的人云云，但證人既稱「不知劉
　　　　先生與被告間之關係為何」，且衡以原告主張之承攬報酬高達六十六萬元及
　　　　十六萬元，原告等若係為被告而施作前開工程，焉能不向「劉先生」詳問其
　　　　與被告之關係，況證人吳松源證稱「我去做二天整理草皮，他有付錢給我，
　　　　我就相信他」等語，益證原告主觀上係相信「劉先生」而依彼等間之承攬契
　　　　約施作前開工程，彼等主張係為被告管理事務而施作云云，委無可取。彼等
　　　　主張依無因管理之法律關係請求被告返還彼等支出之費用、賠償彼等之損害
　　　　或返還所受之利益云云，均乏依據，不能准許。
七、綜上所述，原告依不當得利、無因管理之法律關係請求被告給付原告琮淞公司六
    十六萬元、吳文銘十六萬元及法定遲延利息，均無理由，應予駁回。
八、據上論結：本件原告之訴為無理由，依民事訴訟法第七十八條、第八十五條第一
　　項前段判決如主文。
中　　　華　　　民　　　國　　九十三　　年　　　四　　　月　　二十八　　日
                                    臺灣屏東地方法院民事第三庭
~B法　　　官　高金枝
右為正本係照原本作成。
如不服本判決，應於收受送達後二十日內向本院提出上訴書狀，其未表明上訴理由者，應
於提出上訴後二十日內向本院補提理由書狀。
~B法院書記官　陳惠蓉
中　　　華　　　民　　　國　　九十三　　年　　　四　　　月　　二十八　　日
